【裁判字號】    97,上易,559
【裁判日期】    970424
【裁判案由】    詐欺
【裁判全文】
臺灣高等法院臺中分院刑事判決         97年度上易字第559號
上  訴  人  臺灣臺中地方法院檢察署檢察官
被      告  丙○○
上列上訴人因被告詐欺案件，不服臺灣臺中地方法院96年度易字
第57 17號中華民國97年1月30日第一審判決 (起訴案號：臺灣臺
中地方法院檢察署96年度偵字第22381號)，提起上訴，暨臺灣臺
中地方法院檢察署檢察官移送併辦（97年度偵字第4544號），本
院判決如下：
    主  文
原判決撤銷。
丙○○幫助意圖為自己不法之所有，以詐術使人將本人之物交付
，處有期徒刑參月，如易科罰金，以新臺幣壹仟元折算壹日。
    犯罪事實
一、丙○○明知依一般社會生活之通常經驗，可預見提供金融帳
    戶予他人使用，可能幫助他人犯罪，且詐騙集團經常施用詐
    術使被詐騙人將款項匯入其指定之人頭帳戶，以掩飾其犯行
    ，並藉此逃避檢警人員之追緝。詎丙○○在其帳戶縱被用於
    犯罪，亦不違背其本意之下，竟基於幫助他人犯詐欺取財罪
    行之不確定故意，於民國96年4月25日至同年5月10日間某日
    ，在不詳地點，將其於 96年4月19日在臺灣銀行豐原分行（
    下稱臺灣銀行）申辦之000000000000號帳戶之存摺、提款卡
    及密碼，提供予不詳姓名之成年人，容任該不詳姓名之成年
    人使用。嗣該不詳姓名之成年人取得上開帳戶後，即基於意
    圖為自己不法所有之犯意，於 96年8月14日中午12時30分許
    ，以電話向乙○○佯稱：伊為乙○○之友人張新漢，急需用
    錢，請乙○○匯給伊云云，致乙○○誤信為真而陷於錯誤，
    遂於同日下午 4時許，至新竹市○○街29號之新竹第一信用
    合作社城東分社匯款新臺幣（下同）10萬元，至丙○○之上
    開帳戶內，旋遭提領一空。嗣乙○○於翌日打電話給其友人
    張新漢，始知受騙。
二、案經臺中縣警察局豐原分局報告臺灣臺中地方法院檢察署檢
    察官偵查起訴及臺灣臺中地方法院檢察署檢察官移送併辦。
    理  由
壹、證據能力方面：
    按被告以外之人於審判外之陳述，雖不符合刑事訴訟法第15
    9條之1至之4等4條之規定，而經當事人於審判程序同意作為
    證據，法院審酌該言詞陳述或書面陳述作成時之情況，認為
    適當者，亦得為證據；當事人、代理人或辯護人於法院調查
    證據時，知有第159條第1項不得為證據之情形，而未於言詞
    辯論終結前聲明異議者，視為有前項之同意，刑事訴訟法第
    159條之5定有明文。本案被害人乙○○於警詢所為之陳述，
    固為審判外之陳述而屬傳聞證據，惟被告丙○○就前開審判
    外之陳述，於原審已同意其有證據能力（見原審卷第35頁）
    ，而本院審酌上開陳述作成時之情況，並無違法取證之瑕疵
    ，認以之作為證據為適當，揆諸上開規定，乙○○於警詢所
    為之陳述，自有證據能力。
貳、犯罪事實所憑之證據及理由：
一、訊據被告丙○○於原審固坦承有至臺灣銀行申辦上開帳戶之
    事實不諱，然矢口否認有幫助恐嚇取財之犯行，辯稱：伊帳
    戶的存摺、印章及提款卡是放在包包內，密碼另外寫在紙上
    與提款卡放在一起，伊不知何時遺失上開存摺、印章、提款
    卡及密碼云云。惟查：
  (一)被告所有上開臺灣銀行之帳戶，係其於 96年4月19日所申辦
    使用一情，除據被告自白在卷外，並有臺灣銀行開戶資料附
    卷可稽（見中縣豐警偵字第0960036030號卷第5、6頁），又
    不詳姓名之人利用被告所有之上開帳戶作為詐欺取財之工具
    ，於 96年8月14日中午12時30分許，以電話向被害人乙○○
    佯稱：伊為乙○○之友人張新漢，現急需用錢，請乙○○匯
    款給伊云云，致乙○○誤信為真而陷於錯誤，遂於同日下午
    4 時許，至新竹市○○街29號之新竹第一信用合作社城東分
    社匯款10萬元至被告上開帳戶內，旋遭提領一空等事實，亦
    經證人乙○○於警詢指證明確（見上開警卷第8至9頁），並
    有臺灣銀行存摺交易往來明細查詢、匯款委託書在卷足憑（
    見上開警卷第7、15頁)。堪認該不詳姓名之人確有利用被告
    之上開帳戶，對乙○○實行詐欺取財犯罪之行為。
  (二)按提款卡密碼應予牢記，嚴防外洩，更不可與提款卡同置，
    此為政府及金融機關所一再宣導，被告又在美髮業工作，社
    會經驗豐富，對此自無不知之理。而被告亦自承：伊是用前
    男友的生日當密碼，密碼是「740416」等語（見原審卷第19
    頁），被告既刻意以前男友之生日作為提款卡密碼，對該密
    碼當能清晰記憶，豈有書寫於另張紙條上之必要？即使確為
    預防將來忘記密碼，亦應將記載密碼之紙條另置他處，應不
    能將紙條與提款卡同置一處，故被告此等辯解，顯然違反常
    情。
  (三)又被告所有之上開帳戶，係於 96年4月19日開戶，開戶當日
    存入1千元，隨即於同年4月25日提領該 1千元，該帳戶內即
    無任何餘款，且自開戶至提領 1千元期間，除上開交易外，
    被告並未在該帳戶內存入任何款項，同年 5月10日以後該帳
    戶內之存提款交易，均非其所為等情，亦據被告於原審自白
    在卷（見本院卷第36頁），復有上開臺灣銀行存摺交易往來
    明細查詢附卷足憑。徵之上開帳戶提領及結餘情形，核與一
    般幫助他人詐欺之行為人開立新帳戶後，並於帳戶交由犯罪
    集團使用前，將帳戶金額提領至最低金額之情形相符。被告
    雖另辯稱：伊是因為想要存入多餘的薪資，才去臺灣銀行開
    戶，因為伊沒有錢開戶，所以才向伊姊姊借 1千元開戶，為
    將錢還給伊姊姊，才將 1千元提出來云云。然查，被告除上
    開臺灣銀行之帳戶外，先前已在郵局申辦帳戶使用，該郵局
    帳戶並未遺失等情，亦據被告自白在卷（見原審卷卷第19、
    37頁），是被告既已有郵局帳戶可供使用，衡情並無再開設
    新帳戶之必要。況倘被告當時開戶所需之 1千元，猶須向其
    姐姐借貸方能籌得，足認被告根本無資力可言，豈有餘錢可
    供存款之用？再參以被告自承每月所得薪資均已花用殆盡一
    情（見原審卷第37頁），益足認被告並無開設新帳戶之必要
    。是被告所辯，顯與事理有違，不足採信。
  (四)另詐騙者以他人帳戶供作款項出入之帳戶，通常會先取得帳
    戶所有人之同意才使用，否則一旦帳戶所有人辦理掛失，被
    害人所匯入之款項即遭凍結無法提領，而帳戶所有人反可輕
    易辦理補發存摺、變更印鑑及密碼，將款項提領一空，衡以
    上情，該犯罪者當無甘冒此風險之理。是以，果若被告辯稱
    其所有上開帳戶係遺失後遭冒用等情為真，則持有上開帳戶
    之犯罪者根本無法知悉帳戶所有人何時將辦理掛失止付，是
    被害人所匯入之款項是否可順利提領即處於不確定狀態，詐
    騙者又豈需大費周章向他人詐欺取財後，要求被害人匯款至
    其無法擔保確可領用之被告帳戶內，且分次提領該等詐欺所
    取得之款之理。綜上，足見被告上開所辯，顯與事實不符，
    故被告所有上開臺灣銀行之帳戶資料乃係被告自行提供予不
    詳之人任意使用無訛。另遍查全卷並無證據足認被告係將上
    開帳戶出售他人使用以獲利，故公訴人認被告係將上開帳戶
    出售一節，尚非可取，併此敘明。
  (五)按刑法上之故意，分為直接故意（確定故意）與間接故意（
    不確定故意）。「行為人對於構成犯罪之事實，明知並有意
    使其發生者」為直接故意；「行為人對於構成犯罪之事實，
    預見其發生而其發生並不違背其本意者」為間接故意，刑法
    第13條第1項、第2項定有明文。衡諸現今社會常情，一般人
    至金融機關如銀行、郵局等開設帳戶使用，係極為方便容易
    且迅速之事，如有使用金融存款帳戶之正當用途，自以使用
    其本人或可信賴之親友申請之帳戶，最為便利安全，且若非
    具意圖以他人帳戶從事不法用途，並藉以逃避查緝，自無使
    用他人帳戶之理。是依一般人通常之知識、經驗，均應知任
    意提供自己帳戶予無信賴關係之他人使用，易致他人藉該帳
    戶取得不法犯罪所得，且欲以之隱匿帳戶內資金之實際取得
    人之身分；衡諸情理，被告係年滿21歲之成年人，對此自難
    諉為不知。而近年來詐欺取財之犯罪類型層出不窮，該等犯
    罪，多數均係利用他人帳戶作為詐欺所得財物之匯款帳戶，
    並經媒體廣為披載，被告縱使並不確知所提供之帳戶，係遭
    他人用以對被害人詐欺取財，亦無法確知取得帳戶之人係以
    何種方法於何時地為詐欺取財之具體內容，惟對於其所提供
    之上揭帳戶，將遭人作為詐欺取財犯行所得財物匯入及提領
    之工具使用，應有概括之認識，且可預見其發生，竟仍同意
    提供，顯對帳戶供他人取得不法犯罪所得之用，亦不違背其
    本意，且其無確信帳戶不至遭利用為犯罪之用，仍將帳戶提
    供他人，被告有基於幫助犯罪之不確定故意存在，應堪認定
    。
  (六)再按刑法上之幫助犯，係指以幫助之意思，對於正犯資以助
    力，而未參與實施犯罪之行為者而言。被告將其使用之前開
    存摺、提款卡及密碼交付予不詳姓名年籍之成年人，雖使該
    不詳姓名年籍之成年人得持以實行詐欺取財之犯行，然被告
    交付該存摺、提款卡及密碼之行為，僅屬犯罪構成要件以外
    之行為，本院復查無被告對於該不詳姓名之成年人所為犯行
    之實施，有何犯意聯絡或行為分擔之事實，則被告應屬以幫
    助他人實行犯罪行為之意思，參與構成要件以外之行為，為
    幫助犯。
  (七)綜上所述，被告所辯屬事後卸責之詞，不足採信。本件事證
    明確，被告犯行堪以認定。
二、上述不詳姓名年籍之成年人意圖為自己不法所有，基於詐欺
    取財之犯意聯絡，以電話施行詐術，騙取被害人乙○○之金
    錢，其所為係犯刑法第339條第1項之詐欺取財罪。被告基於
    幫助之犯意，提供存摺及提款卡（包括密碼），幫助該不詳
    姓名之成年人實施詐欺行為，核其所為，犯刑法第 30條第1
    項、第339條第1項詐欺取財罪之幫助犯。被告係幫助他人實
    施詐欺取財罪，應依刑法第 30條第2項之規定，按詐欺取財
    罪正犯之刑減輕之。臺灣臺中地方法院檢察署檢察官移送併
    辦之案件（97年度偵字第4544號），與本案之事實相同，本
    院自應併予審理。
三、原審以被告罪證明確，予以論罪科刑，固非無見。惟：(一)被
    告於原審係辯稱：伊所有之存摺等物係遺失云云，然原判決
    書第4頁第6行卻誤載為被告辯稱該存摺等物係遭人竊取；(二)
    被告所有之上開帳戶係供幫助詐欺取財罪使用，業經原審於
    判決書之犯罪事實欄及判決書第 2項理由欄之貳、一、(一)部
    分論述甚詳，然原判決書第4頁第9、11行則誤載為恐嚇取財
    ；(三)被告提供存摺等物助長他人犯罪，致被害人因而損失10
    萬元，其所造成之損害不輕，且被告犯後矢口否認犯行，態
    度不佳，原審僅量處有期徒刑 2月，顯有過輕，以上均有未
    洽。檢察官上訴意旨略以：本案被害人損失10萬元，所造成
    之損害不輕，且被告犯後矢口否認犯行，態度不佳，被告雖
    年僅21歲，然於法院審理時，對答如流、辯才無礙，原審認
    被告係一時失慮致犯本罪，而量處有期徒刑 2月，顯有未當
    等語，指摘原判決不當，為有理由，且原判決又有上開可議
    之處，自應由本院將原判決撤銷改判。爰審酌被告犯罪之動
    機、目的、所生危害，及被告提供上開銀行帳戶存摺供不法
    份子使用，助長財產犯罪風氣，致被害人受詐欺集團份子所
    騙而匯款，損失不輕，且始終否認犯行，毫無悔意，犯後態
    度不佳等一切情狀，量處如主文所示之刑，並諭知易科罰金
    之折算標準。
四、被告經合法傳喚，無正當理由不到庭，爰不待其陳述逕行判
    決。
據上論斷，應依刑事訴訟法第371條、第369條第1項前段、第364
條、第299條第1項前段，刑法第30條第 1項前段、第2項、第339
條第1項、第41條第1項前段，刑法施行法第1條之1，判決如主文
。
本案經檢察官甲○○到庭執行職務
中    華    民    國    97    年    4     月    24    日
            刑事第十庭    審判長法  官  林  照  明
                                法  官  林  欽  章
                                法  官  蔡  名  曜
上列正本證明與原本無異。
不得上訴。
                                書記官  劉  恒  宏
中    華    民    國    97    年    4     月    29    日
附錄論罪科刑法條
中華民國刑法第339條第1項：
意圖為自己或第三人不法之所有，以詐術使人將本人或第三人之
物交付者，處5年以下有期徒刑、拘役或科或併科1千元以下罰金
。


司法院資訊處製作；財團法人民間司法改革基金會備份。
